【裁判字號】    88,重訴,623
【裁判日期】    900228
【裁判案由】    塗銷所有權移轉登記等
【裁判全文】
臺灣板橋地方法院民事判決  八十八年度重訴字第六二三號
    原      告  丁○○
    訴訟代理人  辛  武律師
    複代理人    王  上律師
    被      告  丙○○      住台北縣三重市○○街二０五號二樓之二
    被      告  乙○○      住台北縣三重市○○街二０五號二樓之二
    兼右二人共同
    訴訟代理人  甲○○      住台北縣三重市○○街一六五巷五五號三樓
    右三人共同
    訴訟代理人  江肇欽律師
    複代理人    黃淑琳律師
右當事人間請求塗銷所有權移轉登記等事件，本院判決如左：
    主    文
原告之訴駁回。
訴訟費用由原告負擔。
    事    實
甲、原告方面：（於民國九十年二月一日言詞辯論期日主張以八十八年一月十一日所
              具言詞辯論三狀內容為本案審理範圍，並經被告同意在案。）
  一、聲明：求為判決﹕
            （一）被告甲○○應將坐落台北縣三重市○○段一七九一地號土地持分
                  萬分之四五一及其上建築改良物七四二０建號即同市○○街一六
                  五巷四七號一樓所有權移轉登記予原告。
            （二）被告丙○○應將坐落台北縣三重市○○段一七九一地號土地持分
                  萬分之五八一及其上建築改良物七四三０建號即同市○○街二０
                  五號二樓之二所有權移轉登記予原告。
            （三）被告乙○○應將坐落台北縣三重市○○段一七九一地號土地持分
                  萬分之五八一及其上建築改良物七四三二建號即同市○○街二０
                  五號三樓之二所有權移轉登記予原告。
            （四）訴訟費用由被告等共同負擔。
  二、陳述﹕
      （一）民國（下同）六十五年六月二十三日原告因繼承取得台北縣三重市○○
            段一七九０、一七九一、一七九二、一七九四等地號土地，權狀、印鑑
            章、各項稅單則託管於母親汪純處。七十六年五月因家母病危，意識障
            礙，無力保管上述資料，被告等竟與母親即原告之妻汪許阿珠竊取原告
            託管於母親處之權狀、印鑑章、稅單等，再串同代書蔡佳玲以偽造文書
            方式，於七十六年六月十五日及八十一年十二月十一日冒領原告印鑑證
            明，冒名簽立各項房地產過戶文件，於七十六年六月十九日持向台北縣
            三重地政事務所辦理台北縣三重市○○段一七九一土地持分，以買賣為
            由，過戶予被告甲○○，及於八十一年十二月十一日將一九七二地號土
            地過戶予另二被告，嗣以上述土地與他人合建，分得三戶房地所有權。
            被告等所分得台北縣三重市○○段一七九一、一七九二地號土地既無合
            法原因，其所受利益應依民法第一百七十九條規定返還於原告。至於土
            地持分因合建而減少，所換得三戶房屋，乃本於不當得利而取得，依民
            法第一百八十一條規定亦在返還之列。
    （二）查系爭權狀、印鑑等物，原告係主張「因長年在外經商與工作之關係，
            較少回家，因此乃將於六十五年因繼承所得之土地所有權狀、印鑑等相
            關的不動產證明文件留於三重市○○街二０三號家中，詎被告甲○○與
            其母汪許阿珠於七十六年五、六月間，共同利用原告母親彌留未醒，家
            中無人持家及原告長年不在家中之機會，竟在未經原告同意之情形下，
            持原告於於家中之土地所有權狀、印鑑章等不動產證明文件，私自於七
            十六年五月七日以買賣為登記原因，將原告所有上開土地，以偽造文書
            之方式，辦理移轉予被告甲○○名下..原告發現汪許阿珠及被告甲○○
            以偽造文書之方式，將原告所有系爭因繼承而取得之土地侵占為己有後
            ，原告即向台北縣三重地政事務所調取當年過戶之相關申請文件。至此
            ，原告乃發現在辦理移轉登記過程中，被告先委託代書蔡佳玲盜用原告
            之印鑑而製作不實之申請印鑑證明委任書及印鑑證明申請書，再以該不
            實之文件，向戶政機關申請取得原告之印鑑證明書. 」；被告則稱「於
            民國七十五年間，原告所經之理髮廳倒閉，遭稅捐稽徵單位追討欠稅，
            甚至移送鈞院財務法庭強制執行時，原告主觀上因認為該筆土地不值錢
            又係共有（按原告向被告先母稱係狗屎地），而且又有求於被告先母，
            希望汪許阿珠能代其償還欠稅以渡過難關..  並同時將系爭土地及房屋
            之所有權狀及印鑑等相關文件︻交付︼被告先母汪許阿珠以辦理過戶之
            手續」（詳答辯一狀）「據證人即代書蔡佳玲於台灣高等法院檢察署八
            十七年議字第一二八五號偽造文書案件中作證時結稱：本件土地移轉登
            記係由伊辦理，當時係聲請人之母親偕同媳婦即聲請人之妻汪許阿珠至
            伊設於台北市景美區之代書事務所..  伊乃要汪老太太準備丁○○的委
            託書、身分證、印章、土地所有權狀等過戶資料，★伊並草擬委託書的
            草稿，︻供汪老太太依該格式出具︼，過了一週左右，汪老太太和汪許
            阿珠拿了以上過戶資料到伊事務所」︵詳答辯三狀︶。
            (一)惟查該證人於板橋地方法院八十七年自字第四八一號蔡佳玲等偽造文
              書案件中︻問︼委託你辦過戶之委託書誰寫的？︻答︼★伊有草稿
              給汪純及汪許阿珠，他們把寫好的委託書交給伊時，已有簽名、蓋章
              ，並交給伊丁○○的身分證、印章、權狀..。由此委託書上之字跡當
              係汪許阿珠或汪純所為。但汪純已病重意識不清，自不可能書寫文字
              ；另依被告所提出之和解書上汪許阿珠之筆跡，亦與委託書上不同。
              由「他們把寫好的委託書交給伊時」判斷委託書亦應非代書所為。但
              經檢視卷附委託書、申請書、登記聲請書等上之字跡均出於同一人之
              手，且申請書上載有代書蔡佳玲之身分證字號（亦係同一人之字跡，
              汪許二人不可能知道），故絕非汪許二人所為，至於是為否蔡之筆跡
              ，為加以確定，請調閱前開刑事案件卷宗，查證蔡佳玲筆錄之簽名，
              是否與委託書相同。
            (二)被告甲○○於  鈞院八十六年七月三十一日庭訊時供稱：﹁我與汪哲
              雄簽訂一個贈與契約，是由代書辦的。…土地被查封，欠財政部稅金
              ，所以我們約定由我們償還債務後，原告則將土地賭與給我，由我母
              親及我們三人一起償還債務。約定時，我母親及我們都在場」，顯然
              其自始知情。惟其又於板橋地檢署八十六年偵字第一三四八五號偽造
              文書案件中供稱：「本件土地移轉贈與之程序，皆由已過世母親汪許
              阿珠負責辦理，伊並不知情」，於  鈞院八十七年自字第四八一號偽
              造文書案中，亦有相同供述，於本案供述前後矛盾，顯然係臨訟編詞
              。
            (三)茲再參照被告答辯狀載「於七十五年間，原告所經之理髮廳倒閉，遭
              稅捐稽徵單位追討欠稅，甚至移送  鈞院財務法庭強制執行時，原告
              主觀上因認為該筆土地不值錢又係共有，而且又有求於被告先母，希
              望汪許阿珠能代其償還欠稅以渡過難關..並同時將系爭土地及房屋之
              所有權狀及印鑑等相關文件︻交付︼被告先母汪許阿珠以辦理過戶之
              手續，經被告等之︻法定代理人︼即先母汪許阿珠允受︼」。惟系爭
              土地係先移轉與甲○○，甲○○係五十三制，七十三年滿二十歲，汪
              許阿珠於七十五年時早非其法定代理人，不得代為及代受意思表示。
              被告甲○○對本案事實依不起訴處分書所載，當屬不知情為實在，則
              汪許阿珠究意是以何種身分︻允受︼？以代理人身分、抑第三人身分
              ，證人代書之證詞參照卷附證據，顯然係其筆跡，其於刑事庭之供詞
              顯屬卸責之詞。被告甲○○於刑事，為求免除刑責而供稱不知情，用
              意甚明。又當事人互相表示意思一致者，無論其為明示或默示，契約
              即為成立，民法第一百五十三條第一項定有明文。本案被告甲○○既
              不知情，自然未為任何意思表示，其與原告間無意思表示之一致可言
              ，當無成立任何契約，而全係汪許阿珠與代書二人串通偽造文書所為
              ，系爭土地雖移轉登記與被告甲○○，並無法律上原因，被告甲○○
              等人應負不當得利等責任。
乙、被告方面：
  一、聲明：求為判決﹕
            （一）原告之訴駁回。
            （二）訴訟費用由原告負擔。
  二、陳述﹕
      （一）按原告雖係被告甲○○、丙○○及乙○○之父，但自與被告等之先母汪
            許阿珠結婚之後，即經常縱身聲色場所，流連忘返，棄家庭於不顧，不
            僅不知賺錢養家，還四處欠債、違規，讓被告等之先母除了張羅家用之
            外，尚必須代夫償債、繳罰款，連原告名下之房地稅款也都一肩扛起，
            其負擔之重可想而知。七十三年間，原告在台北市○○○路經營娃娃谷
            理髮廳，據原告自承每月之淨利約為六、七萬元，但每月竟然只拿三千
            元作為家用（詳  鈞院八十六年九月四日筆錄），而且此三千元還是交
            給被告等之祖母，而非先母，由此即知原告確實有虧為人夫為人父之職
            責。
      （二）嗣於七十五年間，原告所經營之上開理髮廳倒閉，遭稅捐稽徵單位追討
            欠稅，甚至移送  鈞院財務法庭強制執行時，原告主觀上因認為該筆土
            地不值錢又係共有（按原告向被告先母稱係狗屎地），而且又有求於被
            告先母，希望汪許阿珠能代其償還欠稅以渡過難關，故同意將其所持分
            之四筆土地即三重市○○段第一七九○、一七九一（即系爭土地）、一
            七九二與一七九四等土地連同其上坐落之門牌號碼三重市○○街二○三
            號房屋贈與三個兒子（即被告等），並同時將系爭土地及房屋之所有權
            狀及印鑑等相關文件交付被告先母汪許阿珠以辦理過戶之手續，經被告
            等之法定代理人即先母汪許阿珠允受，但因經濟能力不足，無法一次將
            上開土地及房屋過與被告等之名下，而只能先於七十六年間籌款委請代
            書將系爭土地及其上建物過給長子甲○○（嗣於八十年間再將第一七九
            二號土地持分各八分之一過戶與丙○○及乙○○，另第一七九○及一七
            九四地號土地則因七十九年間被政府徵收，故未辦移轉），故原告與被
            告甲○○之間確屬合法成立贈與之法律關係，殆無疑義，爰再析述其理
            由及証據如下：
          (一)原告同意將上開土地及建物贈與被告等人，主要原因除了汪許阿珠曾
              代其償還諸多欠債、欠稅及罰款外，便是七十五年間伊所經營之娃娃
              谷理髮廳倒閉，遭財務法庭追討欠稅下，為求汪許阿珠代其解決，故
              而同意贈與系爭土地與被告甲○○，此不僅有上開  鈞院財務法庭通
              知書可憑外，並有汪許阿珠於生前所書立之証明書、存証信函及拍攝
              之錄影帶可以証明，且經  鈞院檢察署八十六年偵字第一三四八五號
              不起訴處分書採認在案，嗣並經台灣高等法院檢察署駁回原告之再議
              而告確定，証據明確。雖然原告否認有贈與之事，但卻坦承前述娃娃
              谷理髮廳倒後「其後確實是家裡去處理的，我老婆孩子都有去店裡處
              理。」（詳  鈞院八十六年九月四日筆錄第二頁正面第九行），更足
              見被告上開陳述確屬事實。
            (二)七十九年間，上開土地中第一七九○及一七九四地號土地因道路拓寬
              致與部分建物同遭政府徵收，而獲有補償費四十一萬五千四百五十元
              ，由於當時建物部分早已贈與於甲○○名下，故當時即由原告丁○○
              及被告甲○○共同出面具領，此由台灣土地銀行三重分行之補償費計
              價單上確實同時蓋用其二人之印章可得証實，而原告亦坦言「多少錢
              我不曉得，多少我有拿一些。」（詳  鈞院八十七年三月十九日筆錄
              第二頁正面第四行），設如原告所言伊並未將系爭土地等贈與被告等
              人屬實，則何以受台北縣政府通知領取補償費之人以及事後共同出面
              領取者竟有被告甲○○之名字，原告竟全然無疑，也未提出異議，此
              豈不嚴重違反經驗法則。雖原告辯稱被告甲○○領取補償費後，因「
              原告查問」，被告僅交付貳拾萬元搪塞，設令屬實，則原告既曾「查
              問」補償費之事，且又只取其中貳拾萬元，餘均歸被告所有，則原告
              必然於當時即已知悉系爭一七九０及一七九四號土地早已因贈與而移
              轉為甲○○名下之事，否則原告「查問」後僅取得其中貳拾萬元，卻
              從未執疑，寧不怪哉。準此可知，原告事後所辯係遲至八十六年間方
              知悉土地被過戶之事云云，顯然不實。
            (三)原告既否認同意贈與之事，為何交付系爭土地及建物之所有權狀及印
              鑑等移轉登記所需之文件？又何以多年來未曾被稅捐稽關通知繳交系
              爭土地及建物之地價稅及房屋稅而不曾起疑？雖原告辯稱權狀及印鑑
              等文件伊一直放置於家中，故遭被告甲○○及其母汪許阿珠冒用。然
              查，關於冒用之偽造文書犯行，業經  鈞院檢察署以上開不起訴處分
              書認定並無此事在案，而且，汪許阿珠生前書立之上述証明書及存証
              信函中亦已明載該等文件均為原告親交與伊，益証原告所辯不實。何
              況，原告此一主張為有利於己之事實，依舉証責任分配之原則，自應
              負舉証之責，以實其說。
            (四)被告甲○○、丙○○及乙○○經過多年努力，集資於八十三年間委託
              澤宇開發建設有限公司在系爭土地上興建房屋，此有收據及統一發票
              可查，原告亦承認「房子在蓋的時候我有看到」（詳  鈞院八十六年
              十一月四日筆錄第二頁正面第三行）。但原告竟然對於別人在其所有
              之土地上興建房子之事，未曾出面爭執或提出異議，如此違反常情，
              唯一之解釋只有原告明知其已將系爭土地等贈與被告等人，故對此陌
              不關心。
            (五)末按，據證人即代書蔡佳玲於台灣高等法院檢察署八十七年議字第一
              二八五號偽造文書案件中作證時結稱：本件土地移轉登記係由伊辦理
              ，當時係聲請人之母親偕同媳婦即聲請人之妻汪許阿珠至伊設於台北
              市景美區之代書事務所，聲請人之母告以其子丁○○在外負債很多，
              家裡幫他還錢，叫他將名下的上開土地過戶給兒子甲○○，丁○○也
              同意，伊乃要汪老太太準備丁○○的委託書、身分證、印章、土地所
              有權狀等過戶資料，伊並草擬委託書的草稿，供汪老太太依該格式出
              具，過了一週左右，汪老太太和汪許阿珠拿了以上過戶資料到伊事務
              所，伊憑丁○○的委託書向三重市戶政事務所填寫申請印鑑證明書等
              文件，因為三等親內之買賣與贈與一樣，所以移轉原因登記為買賣，
              但有繳納贈與稅，後來伊有到汪家洽辦過戶手續，有看到丁○○在家
              裡走動，伊並有與丁○○打招呼，丁○○在當時及以後均未表示過其
              未同意過戶之事等語。由以上證人之證詞可以澄清以下之事實：
              原告母汪純與被告母汪許阿珠之間絕無原告所陳水火不合，常因細
                故吵罵，甚而出手之情事存在，否則怎可能偕同至代書處委辦土地
                過戶之事。而且證人此一證詞亦恰與汪許阿珠生前所書之證明書中
                所表明由伊「奉侍公婆」之旨相符。可見，原告為圖使其離家出走
                ，不負責任之事實合法化所編造之原因，洵無足採。
              證人證實確係原告在外負債很多，家裏幫其還錢，故要原告將名下
                系爭之土地過戶給兒子甲○○，原告也同意，此與被告所一再主張
                原告同意將系爭土地過戶與被告之原因正不謀而合。而且，被告係
                主張原告之債務、罰款及欠稅係由被告之母代為償還，從未聲稱係
                由被告等清償。原告未予詳查，率予強調被告不可能支出任何費用
                ，並舉戶籍謄本為證，恐有誤會矣！
              依證人所述原告之母既有能力向證人陳述欲過戶系爭土地之原因，
                復能依證人所草擬之委託書草稿，出具相關過戶資料與文件，足見
                原告之母絕無原告所主張當時已病危且意識障礙等情狀存在，故原
                告一再誣指系爭土地之權狀及印章等係由被告之母與被告所竊云云
                ，不攻自破矣！何況，依證人所述過戶當時尚有提供原告之身分證
                ，而身分證乃隨身攜帶之物，非經原告同意或問明原因，誠問被告
                之母如何取得，原告對此為何迴避不敢說明！
      （三）針對原告之答辯爰再反駁如下：
          (一)按汪許阿珠因為知道自己將不久於人世，故為了釐清本件系爭贈與關
              係之始末，以免死無對證，乃先後主動出具證明書、存證信函與拍攝
              錄影帶，其用心良苦，令人動容，且汪許阿珠並未從本件贈與中獲得
              一分一釐之土地或房屋，是其立場之客觀公正應不容置疑，然原告未
              感念其妻為其家庭奉筍一輩子毫無怨懟，竟以汪許阿珠係為維護其共
              同利益而為不實簽名及陳述等莫須有之理由，否認上開證明書與錄影
              帶之真實性，其所持理由非但與事實不符，尤其令人難以苟同。再者
              ，原告生性放浪不羈，家庭觀念甚薄，對於其妻汪許阿珠從無關心可
              言，所以當被告等為了母親病情需要，接受陽明醫院蔡醫師建議，光
              明正大自陽明醫院轉診至林口長庚醫院時，並非不知會原告，而係無
              從立即通知，何況入院之初手續與檢查繁雜，事實上也沒有多餘時間
              可以通知原告，然而原告於二、三天後也由其妹妹轉告獲悉，若欲探
              視隨時均可前往。尤其，錄影帶拍攝時醫師、護士進出頻繁，同一病
              房內也尚有另一床病患在場，此均可由錄影帶中一一加以檢視即知，
              故原告指稱錄影當時無其他公正第三人在場，亦與事實嚴重不合。至
              於證明書上之內容雖非汪許阿珠親書，惟此係顧慮其身體健康之不得
              已作法，然而，其內容俱為汪許阿珠之本意，並經其同意後始在證明
              書上簽名用印，原告既坦承其簽名確為汪許阿珠所為，則該證明書之
              真正即不容原告任意加以否認。雖然原告又執疑汪許阿珠作成證明書
              時之精神狀態是否正常，不過，姑不論此乃屬有利於原告之事實應由
              原告負舉證之責，事實上此證明書早在錄影帶拍攝甚早之前即已作成
              ，當時汪許阿珠精神狀態良好，意識清晰，對於證明書內容之明暸無
              庸置疑，原告僅以揣測之詞否認該證明書之效力，殊屬無理。
            (二)復按，原告主張伊經常在外經營事業，回家時間有限，故係被告等與
              汪許阿珠利用其不在家之機會擅自盜用原告所有證明文件辦理移轉登
              記。惟查，「當事人主張有利於己之事實者，就其事實有舉證之責。
              」，民事訴訟法第二百七十七條定有明文。本件，被告等就如何取得
              系爭土地及房屋之所有權狀及印鑑等相關文件，並憑以辦理移轉登記
              之過程，已有明白之交待及舉證，因此，原告若主張係遭盜用，自應
              就此事實負舉證之責，此其一；原告自承「系爭土地之相關證明文件
              均交由家中之母親（即被告等之祖母）保管」，換言之，上述證明文
              件並非任意擺置於家裏廚櫃之中，則縱令原告回家時間有限，依經驗
              法則判斷也非任何人均可輕易盜取？何況若上述證明文件遺失，被告
              等之祖母豈有視若無睹之理？原告又豈有可能事隔十餘年後才出面主
              張遭竊？此其二；辦理本件系爭不動產移轉之證明文件包括原告之印
              章、身分證及所有權狀等，苟係未獲原告同意，何以能取得如此重要
              之物，尤其身分證乃個人隨身攜帶之身分證明文件，原告既自承經常
              在外，勢必更是證不離身以備不時查驗之需，故若非親交他人辦理過
              戶，他人又何能輕易取得？此其三。凡此均在在證明原告上開主張無
              非臨訟編織任意杜撰而來，全屬無稽。
            (三)據  鈞院刑事庭八十七年自字第四八一號受理丁○○自訴被告等三人
              偽造文書乙案，於八十八年八月十八日勘驗證人汪許阿珠生前就本案
              系爭房地之處理情形所為之錄影帶其勘驗結果顯示：「……汪許阿珠
              開始陳述自訴人原來有工作，後來開始晚上不回家，性好賭色，屢勸
              不聽，後來自訴人與一女子交往並開設娃娃谷理容院，但稅金及開罰
              單都是由家人替他負擔，自訴人完全不理會，因自訴人稅金未繳，法
              院寄通知來要查封土地，汪許阿珠稱乃與自訴人商量要賣地，但自訴
              人嘲弄他該土地不值錢，笑汪許阿珠，後來自訴人才將資料、證件交
              給汪許阿珠準備過戶，之後汪許阿珠陳述自訴人如何不顧家庭，由其
              獨立扶養子女，維持家庭，因為當時丙○○、乙○○二個兒子尚小，
              直到八十三年間要蓋房子，汪許阿珠陳述其有與自訴人商量，自訴人
              說三個兒子都要有份，所以就照自訴人意思去辦，該土地是一處不值
              錢的空地，因為要開路才要徵收，他兒子都有與自訴人商量要如何處
              理及領取補償金的過程，……」由汪許阿珠此一陳述內容正足以證實
              下列事實：
              當初原告同意將系爭土地過戶與三個兒子即被告三人之動機確實係
                因伊所經營之娃娃谷理容院倒閉，經稅捐機關追討欠稅甚至移送執
                行時，因無法解決，且系爭土地又不值錢，才同意將系爭土地過給
                被告三人，再由汪許阿珠代其解決欠稅之難題。可見，系爭土地過
                戶之事完全經原告同意，且係由原告親自將過戶之文件資料交給汪
                許阿珠辦理，自無任何偽造文書之犯行可言。
              關於系爭第一七九○、一七九四地號土地及其上之部分建物遭政府
                徵收之過程，被告甲○○事實上都曾與原告商量要如何處理及領取
                補償費，參以原告亦自承收到貳拾萬元，足見原告對於房地遭政府
                徵收以及領取補償費之過程，事前均已知悉並且同意，否則，原告
                何以對於只領得貳拾萬元（事實上原告拿走壹佰貳拾萬元），且餘
                款下落如何，全無進一步追問？尤其，若確遭冒領，何以當初未有
                異議追究，卻在事隔多年後才提出本件主張，凡此，均在在證明原
                告指摘被告等冒領補償費之事實，確屬無稽。
            (四)又按，原告主張其母親汪純於七十六年五月間已病危，意識障礙，無
              力保管權狀等物品，進而推論係遭被告及被告母親竊取，並憑以辦理
              過戶手續云云。然查﹕
              被告甲○○係於七十六年四月二十三日與陳月富女士結婚，此不僅
                為原告所不爭並有結婚當天之照片可稽（詳被證十一之照片），原
                告之母即被告之祖母汪純當天非常高興、健談，根本沒有原告所主
                張之病危或意識障礙等情，原告當天亦有在場（照片內著藍襯衫、
                黑西服者），對此當知之甚詳，故汪純根本無任何原告所主張之病
                危或意識障礙情狀，殆屬無疑。
              由證人蔡佳玲之證詞顯示（詳被證十之處分書），系爭土地之移轉
                登記係由被告之母汪許阿珠偕同被告之祖母汪純一同前往蔡代書之
                辦公室辦理，且汪純也有依蔡代書之指示準備相關過戶之資料，因
                此，倘汪純確有如原告所指述之「病危」、「意識障礙」等情況，
                則依經驗法則判斷汪純根本不可能與汪許阿珠一同前往委託代書辦
                理過戶事宜並準備相關過戶所需文件。
              關於汪純之病情若何，蒙  鈞院向汪純當時就醫之台北市立中興醫
                院函查結果顯示，汪純係於七十五年九月八日第一次就醫並住院，
                至同年月三十日出院後，即未曾再前往就醫，出院診斷為糖尿病、
                高血壓、疑急性中風，其意識狀態為輕度混亂，有該醫院八十八年
                四月二十三日之北市興服字第八八六０二五七八００號及八十八年
                五月十七日之北市興服字第八八六０三０九五００號函在卷可稽，
                而汪純住院期間意識清楚，亦有該醫院之護理記錄附卷可資佐證，
                則原告所指其母汪純已經病危且意識不清一節，即與事實不符，洵
                屬無稽。
            (五)雖然，原告亦質疑證人蔡佳玲有偽證之嫌。惟查﹕
              證人與被告或被告之母、原告之母非親非故，更未由本件過戶手續
                中獲取任何顯逾常情之報酬，則證人與被告之間何來串謀之動機與
                必要。原告對此關係人之第二生命之事，竟未經舉證任意指摘，豈
                無誹謗之嫌。
              台灣民間對於不動產之移轉本人未至而委託他人辦理之事，時有所
                見，尤其本件中既是由原告之母、妻出面代原告委託，且印鑑相符
                ，又有合法之所有權狀、身分證，衡情論理，其要件實已具備，並
                已足令任何人相信確係原告合法授權，故證人未要求原告親至或電
                話連絡，合情合理，何違背常情之有！何況，證人還到過原告家中
                洽辦過戶手續，親眼見過原告並打招呼，但原告並未反對過戶，因
                此，原告一再執疑證人之證詞，至屬無理。
      （四）綜上可知，原告與被告甲○○之間確實具有贈與之法律關係，應無庸疑
            ，故被告甲○○取得系爭土地之所有權乃屬具有法律上之原因，並無不
            當得利之疑義。從而被告甲○○嗣後於八十五年二月二十九日再將系爭
            土地之一部分移轉與被告丙○○及乙○○，以及委託澤宇開發建設有限
            公司所興建之系爭坐落台北縣三重市○○里○○街一六五巷四七號、同
            市○○街二０五巷二號之二、三樓之二之房屋三間，均係有權之處分行
            為，不但不構成對於原告之不當得利，而且亦無損害債權可言，因此，
            原告之主張自嫌無據。雖然被告之先母汪許阿珠在委託代書辦理所有權
            移轉時，或許因節稅或其他某種原因而以「買賣」作為登記之原因，惟
            因原告將系爭土地移轉與被告甲○○之原因關係乃確實基於贈與之法律
            關係，業如前述，故系爭土地所有權移轉之實質法律關係於兩造之間本
            屬合法存在，自不因形式上向國家地政機關辦理登記時所載之登記原因
            與事實不符而受影響，故原告以兩造間就系爭土地並無買賣關係，但登
            記原因卻記載買賣為由，主張依不當得利之法律關係塗銷系爭土地移轉
            與被告甲○○之登記，卻置原告與甲○○之間確實存在之贈與關係於不
            論，其所持理由自非有理。
      （五）末按，「確認法律關係成立或不成立之訴，非原告有即受確認判決之法
            律上利益者，不得提起之。」民事訴訟法第二百四十七條定有明文。而
            「民事訴訟法第二百四十七條所謂即受確認判決之法律上利益，須因法
            律關係之存否不明確，致原告在私法上之地位有受侵害之危險，而此危
            險得以對於被告之確認判決除去之者，始得為之。」最高法院二十七年
            上字第三一六號判例亦載有明釋。本件，原告與被告甲○○之間就系爭
            土地之所有權移轉雖非基於買賣關係，但顯然確是基於贈與關係，故汪
            文山取得系爭土地乃具有法律上之原因，自無不當得利可言，因此，即
            令原告可以証明其與甲○○之間並無任何買賣關係存在，惟亦無法依不
            當得利之返還請求權請求塗銷系爭土地移轉與被告甲○○之登記，從而
            ，系爭土地之所有權移轉登記根本無法藉由確認原告與被告甲○○之間
            買賣關係不存在而得加以除去，依前揭判例及法條之規定，原當訴請確
            認伊與被告間於七十六年五月七日就系爭土地所為之買賣關係不存在，
            自難謂具有即受確認判決之法律上利益，依法應不得提起之。原告違法
            提起，自屬欠缺權利保護要件，應以判決駁回之。
丙、本院依原告之聲請調取台灣板橋地方法院檢察署八十六年度偵字第一三四八五號
    原告告訴其妻汪許阿珠及被告甲○○偽造文書及侵占罪案卷、台灣高等法院檢察
    署八十七年議字第一二八五號卷、台灣台北地方法院檢察署八十七年度偵字第二
    三六五一號原告告訴蔡佳玲誣告全卷、本院八十七年度自字第四八一號及台灣高
    等法院八十八年度上訴字第四四三六號原告自訴被告及暨蔡佳玲偽造文書刑事案
    卷。
    理    由
甲、兩造爭執要旨﹕
一、本件原告起訴主張﹕六十五年六月二十三日原告因繼承取得台北縣三重市○○段
    一七九０、一七九一、一七九二、一七九四等地號土地，權狀、印鑑章、各項稅
    單則託管於母親汪純處。七十六年五月因家母病危，意識障礙，無力保管上述資
    料，被告等竟與其母即原告之妻汪許阿珠竊取原告託管於母親處之上開資料，再
    串同代書蔡佳玲以偽造文書方式，於七十六年六月十五日及八十一年十二月十一
    日冒領原告印鑑證明，冒名簽立各項房地產過戶文件，於七十六年六月十九日持
    向台北縣三重地政事務所辦理台北縣三重市○○段一七九一土地持分，以買賣為
    由，過戶予被告甲○○，及於八十一年十二月十一日將一九七二地號土地過戶予
    另二被告，嗣以上述土地與他人合建，分得三戶房地所有權。被告等所分得台北
    縣三重市○○段一七九一、一七九二地號土地既無合法原因，其所受利益應依民
    法第一百七十九條規定返還於原告。至於土地持分因合建而減少，所換得三戶房
    屋，乃本於不當得利而取得，依民法第一百八十一條規定亦在返還之列等語。
二、被告則以﹕七十五年間，原告所經營之理髮廳倒閉，遭稅捐稽徵單位追討欠稅，
    甚至移送  鈞院財務法庭強制執行時，原告主觀上因認為系爭土地不值錢又係共
    有，而且又有求於被告先母，希望汪許阿珠能代其償還欠稅以渡過難關，故同意
    將其所持分之四筆土地即三重市○○段第一七九○、一七九一（即系爭土地）、
    一七九二與一七九四等土地連同其上坐落之門牌號碼三重市○○街二○三號房屋
    贈與三個兒子（即被告等），並同時將系爭土地及房屋之所有權狀及印鑑等相關
    文件交付被告先母汪許阿珠以辦理過戶之手續，經被告等之法定代理人即先母汪
    許阿珠允受，但因經濟能力不足，無法一次將上開土地及房屋過與被告等之名下
    ，而只能先於七十六年間籌款委請代書將系爭土地及其上建物過給長子甲○○（
    嗣於八十年間再將第一七九二號土地持分各八分之一過戶與丙○○及乙○○，另
    第一七九○及一七九四地號土地則因七十九年間被政府徵收，故未辦移轉），故
    原告與被告三人之間確屬合法成立贈與之法律關係，殆無疑義等語資為抗辯。
乙、得心證理由﹕
一、本件原告起訴主張﹕六十五年六月二十三日因繼承取得台北縣三重市○○段一七
    九０、一七九一、一七九二、一七九四等地號土地一節，已據提出土地登記簿謄
    本影本為證，復為被告等所不否認，堪信為真實。
二、原告另主張﹕其所有上開土地所有權狀、印鑑章及各項稅單託管於母親汪純處，
    七十六年五月因汪純病危，意識障礙，無力保管上述資料，被告等竟與其母即原
    告之妻汪許阿珠竊取原告託管於母親處之權狀、印鑑章、稅單等，再串同代書蔡
    佳玲以偽造文書方式，冒領原告印鑑證明，冒名簽立各項房地產過戶文件，於七
    十六年六月十九日持向台北縣三重地政事務所辦理台北縣三重市○○段一七九一
    土地持分，以買賣為由，過戶予被告甲○○，及於八十一年十二月十一日將一九
    七二地號土地過戶予另二被告，嗣以上述土地與他人合建，分得三戶房地所有權
    一節，固據提出土地暨建物所有權狀、移轉登記申請文件、委任書、申請書等件
    影本為證，被告則否認上情，並以前詞置辯。經查﹕被告並未能舉證證明被告等
    確有與母親即原告之妻汪許阿珠竊取原告託管於母親處之權狀、印鑑章、稅單等
    ，再串同代書蔡佳玲以偽造文書方式，冒領原告印鑑證明，冒名簽立各項房地產
    過戶文件，辦理上開土地過戶之情事，原告雖聲請訊問證人郭秀卿，惟未能敘明
    證人與待證事項有何關聯。況原告曾向台灣板橋地方法院檢察署告訴其妻汪許阿
    珠及被告甲○○未經其同意擅持權狀及印鑑章等物辦理上開一七九一地號土地之
    過戶手續，並侵占入己而涉有偽造文書及侵占罪嫌，亦經台灣板橋地方法院檢察
    署以汪許阿珠已死亡及被告甲○○部分因原告於七十五年間已同意將上開一七九
    一地號土地移轉登記為由而處分不起訴在案，原告雖不服聲請再議，亦遭台灣高
    等法院檢察署駁回確定，而辦理本件移轉登記之代書蔡佳玲於台灣高等法院檢察
    署訊問時結證稱：「本件土地移轉登記係由伊辦理，當時係聲請人（即指原告）
    之母親偕同媳婦即聲請人之妻汪許阿珠至伊設於台北市景美區之代書事務所，聲
    請人之母告以其子丁○○在外負債很多，家裡幫他還錢，叫他將名下的上開土地
    過戶給兒子甲○○，丁○○也同意，伊乃要汪老太太準備丁○○的委託書、身分
    證、印章、土地所有權狀等過戶資料，伊並草擬委託書的草稿，供汪老太太依該
    格式出具，過了一週左右，汪老太太和汪許阿珠拿了以上過戶資料到伊事務所，
    伊憑丁○○的委託書向三重市戶政事務所填寫申請印鑑證明書等文件，因為三等
    親內之買賣與贈與一樣，所以移轉原因登記為買賣，但有繳納贈與稅，後來伊有
    到汪家洽辦過戶手續，有看到丁○○在家裡走動，伊並有與丁○○打招呼，丁○○在當時及以後均未表示過其未同意過戶之事」等語（參見該署八十七年度議字
    第一二八五號卷第五十二頁），業據本院調閱台灣板橋地方法院檢察署八十六年
    度偵字第一三四八五號案卷及台灣高等法院檢察署八十七年議字第一二八五號案
    卷屬實，足認原告於七十五年間已同意將上開一七九一地號土地移轉登記予被告
    甲○○無疑。嗣原告再於八十七年七月向本院自訴被告等三人及蔡佳玲偽造文書
    ，經本院刑事庭認﹕原告已授權其母汪純及其妻汪許阿珠辦理移轉登記手續，其
    母汪純及其妻汪許阿珠因而備妥移轉登記所需證件，先後委託代書蔡佳玲辦理移
    轉登記手續，被告三人及蔡佳玲自無何偽造文書犯行可言為由而判處被告三人及
    蔡佳玲無罪在案，原告不服提起上訴，嗣即撤回上訴而告確定一節，亦據調閱本
    院八十七年度自字第四八一號及台灣高等法院八十八年度上訴字第四四三六號刑
    事案卷屬實，況原告之妻汪許阿珠於生前曾口述本件系爭房地之處理情形並錄製
    成錄影帶，其內容略為﹕「……原告原來有工作，後來開始晚上不回家，性好賭
    色，屢勸不聽，後來原告與一女子交往並開設娃娃谷理容院，但稅金及開罰單都
    是由家人替他負擔，原告完全不理會，因自訴人稅金未繳，法院寄通知來要查封
    土地，汪許阿珠稱乃與原告商量要賣地，但原告嘲弄他該土地不值錢，笑汪許阿
    珠，後來原告才將資料、證件交給汪許阿珠準備過戶，之後汪許阿珠陳述原告如
    何不顧家庭，由其獨立扶養子女，維持家庭，因為當時丙○○、乙○○二個兒子
    尚小，直到八十三年間要蓋房子，汪許阿珠陳述其有與原告商量，原告說三個兒
    子都要有份，所以就照原告意思去辦，該土地是一處不值錢的空地，因為要開路
    才要徵收，他兒子都有與原告商量要如何處理及領取補償金的過程」等情，復經
    本院刑事庭於八十八年八月十八日勘驗屬實，有勘驗筆錄附於該案卷第三二二頁
    至第三二三頁背面可參，足證被告等所辯﹕系爭土地過戶之事完全經原告同意，
    且係由原告親自將過戶之文件資料交給汪許阿珠辦理等語，與事實相符。
三、按「當事人主張有利於己之事實者，就其事實有舉證之責任。」，民事訴訟法第
    二百七十七條定有明文。經查﹕由原告所為舉證，實無從認定被告三人有何竊取
    原告託管於母親處之權狀、印鑑章、稅單等，再串同代書蔡佳玲以偽造文書方式
    ，冒領原告印鑑證明，冒名簽立各項房地產過戶文件，於七十六年六月十九日持
    向台北縣三重地政事務所辦理台北縣三重市○○段一七九一土地持分，以買賣為
    由，過戶予被告甲○○，及於八十一年十二月十一日將一九七二地號土地過戶予
    另二被告，嗣以上述土地與他人合建，分得三戶房地所有權之情事，已如前述，
    是原告主張﹕被告等所分得台北縣三重市○○段一七九一、一七九二地號土地既
    無合法原因，其所受利益應依民法第一百七十九條規定返還於原告，至於土地持
    分因合建而減少，所換得三戶房屋，乃本於不當得利而取得，依民法第一百八十
    一條規定亦在返還之列云云，均為無理由，應予駁回。
四、因本案事證已臻明確，兩造其餘主張、陳述及所提證據，經審酌後認對判決之結
    果不生影響，爰不予一一論列，附此敘明。
五、結論：本件原告之訴為無理由，依民事訴訟法第七十八條，判決如主文。
中      華      民      國    九十      年      二      月      二十八  日
                                    臺灣板橋地方法院民事第三庭
~B法      官  李昭融
右為正本係照原本作成
如不服本判決，應於判決送達後廿日，內向本院提出上訴狀。
中      華      民      國    九十      年      三      月      二      日
~B法院書記官  陳蒼仁


司法院資訊處製作；財團法人民間司法改革基金會備份。
